臺灣桃園地方法院刑事判決　　　　　　　　　　　　　九十一年度訴字第一七一號
　　公　訴　人　臺灣桃園地方法院檢察署檢察官
　　被　　　告　甲○○
　　選任辯護人　簡長順律師
右列被告因毀損案件，經檢察官提起公訴（九十年度偵續字第五三號），本院判決如
左：
    主      文
甲○○無罪。
    理      由
一、按犯罪事實應依證據認定之，無證據不得推定其犯罪事實。又不能證明被告犯罪
    者，應諭知無罪之判決，刑事訴訟法第一百五十四條、第三百零一條第一項分別
    定有明文。又認定不利於被告之事實，須依積極證據，苟積極證據不足為不利於
    被告事實之認定時，即應為有利於被告之認定，更不必有何有利之證據（最高法
    院三十年上字第八一六號判例參照）。又所謂認定犯罪事實之證據，係指足以證
    明被告確有犯罪事實之積極證據而言，該項證據必須適合被告犯罪事實之認定，
    始得採為斷罪之資料（最高法院六十九年臺上字第四九一三號判例參照）。又事
    實之認定，應憑證據，如未發現相當證據或證據不足以證明，自不能以推測或擬
    制之方法，以為裁判基礎（最高法院四十年臺上字第八六號判例參照）。末告訴
    人之告訴，係以使被告受刑事訴追為目的，是其陳述是否與事實相符，仍應調查
    其他證據以資審認（最高法院五十二年台上字第一三００號判例參照）。
二、公訴意旨略以：被告甲○○明知其向法院拍定之乙○○所有而遭查封之房地，僅
    為桃園縣中壢市○○路七十號磚造建築物部分及該建築物後方違建坐落部分之土
    地，並不及於該違章搭蓋之一、二樓部分（總面積為五五點一二平方公尺），竟
    基於毀損他人建築物之犯意，自行僱工將其剷平，致令不堪用，足生損害於乙○
    ○，因認被告犯有刑法第三百五十三條第一項之毀損建築物罪云云。
三、訊之被告堅決否認有何起訴書所指之犯行：
  (一)於偵查中辯稱：「該違建坐落之土地已為其拍定，因違建屋頂為塑膠浪板，十分
    破舊，故僱工將之更換為鐵皮屋」及「違章搭蓋之一、二樓部分（總面積為五五
    點一二平方公尺）為查封效力所及」各等語。
  (二)於本院審理中辯稱：
    1.「我向法院應買就以為沒問題，哪裡知道還會吃刑事官司。況該違建坐落之土
      地已為我拍定，因違建屋頂為塑膠浪板，十分破舊，故僱工將之更換為鐵皮屋
      。且違章搭蓋之部分僅為一樓，根本沒有二樓，且亦均為查封效力所及。」（
      見本院九十一年二月二十七日訊問筆錄）等語。
    2.「何況他說是他的根本沒有法律上的依據。該部分很破舊會漏水，所以我必須
      要將他加以維護，只有換成鐵皮，根本沒有剷平。」（見本院九十一年六月五
      日訊問筆錄）等語。
    3.「點交時，告訴人才跟法官說，後面沒有拍賣到，但是我看拍賣公告，無法確
      認，後來法官也無法認定是否不屬拍賣範圍，無法處理，要我和告訴人協調。
      」及「我認為我當初向法院買房子，本件房屋與土地連在一起，我認為我有所
      有權，而且該增建部分的確破爛，否則我不用修繕，另外，該房子搖搖欲墜，
      甚至連房子都稱不上。」（見本院九十一年十一月十九日審判筆錄）等語。
  (三)辯護人為被告辯護稱：
    1.查刑法第三百五十三條第一項之罪係「毀壞他人建築物」為法定構成要件。故
      本件首應認定部分即被告有無「毀壞」「他人建築物」才足符合法律意旨。按
      增建建築物苟非在社會經驗上係獨立於原建築物，即屬構成成分，如得以獨立
      使用，並為同一人所有，而經常係輔助主建築物之功能，則亦屬從物。故增建
      之所有權歸屬及查封效力可否及於該增建部分，乃法學上不易釐清之觀念，亦
      恐非一般人所得知悉。故本件告訴人稱毀壞之物係其增建，面積十餘坪共一、
      二層云云，苟為屬實，則可知法院查封時，雖可能有漏未查封該部分，然主物
      一經查封，一般人均可認定從物亦一併查封，而增建部分如僅係構成成分，則
      當然亦為查封效力之所及，更是勿庸置疑。惟被告在公訴人所指述之毀壞行為
      時恐未能有此認識，故被告乃一直認為既經點交程序（實應於核發權利移轉証
      書）即屬被告為所有人。故被告並無毀壞他人建築物之認識。
    2.又被告稱屋頂部分因已破損而改以鐵皮架，而証人李瀛春更証述「原來石棉瓦
      屋頂已塌陷，下面都放一些雜物，石棉瓦用木頭、鐵架支... 云云，則顯然被
      告係將該增建建築物乃以修繕，自非毀壞可言。更何況本件告訴人迄今仍未提
      出其所增建部分究係何種材質，是否如被告及証人所稱係石棉瓦屋頂，如果是
      石棉瓦之屋頂，則應無二樓之存在可能，而依卷附建物平圖可知，主建物才有
      二樓之構造，而且依公訴人認係將一、二樓剷平，則剷平一、二層建築物，顯
      然是非小小之工程，斯時怪手機器如何進入現場剷平，乃非無疑。
四、經查，本件公訴人認被告涉有上開犯罪，無非係以被告犯罪事實，業據告訴人
    指陳甚詳，參以被告於偵查中自陳：「於點交過程中執行法官要求我們協調，
    該房子後面尚未賣掉，告訴人仍有產權，要求告訴人提出，而告訴人無法提出」
    等語以觀，雖告訴人無法提出權狀，然違章建築本就無法辦理所有權登記自無法
    提出權狀，但仍不失得作為交易之客體，該違建部分既尚未賣掉，是自不能因告
    訴人無法提出此部份權狀即認違章搭蓋之一、二樓部分（總面積為五五點一二平
    方公尺）為查封效力所及，為其論據。
五、按公訴人前開認定固非無見，然查：
  (一)本件起訴事實所指被告毀損之建築物，係：
    1.經本院民事執行處八十七年度執字第五二九三號給付票款事件，於民國（下同
      ）八十七年五月二十八日經債權人林雲益引導至現場將告訴人乙○○所有如附
      表所示登記之不動產予以查封，並經在場之告訴人陳述該不動產有增建情事，
      爰經執行人員通知中壢地政事務所於同年六月廿二日會同兩造（告訴人仍在場
      ，惟拒絕於測量筆錄上簽名）測量增建物現狀，嗣經中壢地政事務所以八十七
      年七月七日中地一字第○三－六○七○號函檢附測量成果圖（如附圖一），並
      將所測得如附表（第四次拍賣公告附表）所示增建部分編為第九七九三建號而
      辦理查封登記在案，迭經多次拍賣，終於八十八年七月六日由被告甲○○以壹
      仟伍佰伍拾玖萬陸仟元拍定並繳清價金取得所有權，此有投標書、拍賣公告、
      查封、測量及拍賣筆錄、土地及建物登記簿謄本、測量成果圖及權利移轉證書
      附於該八十七年執字第五二三九號卷宗內，並經本院依職權調取該案件卷宗核
      閱無訛。
    2.嗣因告訴人拒絕搬遷，經拍定人即被告聲請點交，本院執行處乃於八十八年十
      月十九日飭發執行命令促告訴人自動履行。惟告訴人卻以上開不動產尚有部分
      增建未經測量，乃對該命令聲明異議，嗣經本院執行處於八十八年十一月十六
      日以裁定駁回，告訴人復提起抗告，惟於八十八年十二月二十六日於台灣高等
      法院當庭撤回抗告，本院執行人員爰於八十九年二月二十三日於現場執行點交
      完畢，此亦有執行命令、異議狀、本院裁定、抗告狀、台灣高等法院訊問筆錄
      及本院執行筆錄等件附於前開民事執行卷宗內經本院核閱無訛。
    3.故從上開執行過程之敘述，可知本件不動產既經法院拍賣並由被告應買而得，
      被告自屬當然取得其所有權，則其嗣後將前開不動產予以改建之行為，顯然無
      毀損他人建築物之犯意甚明。
  (二)雖告訴人以本件不動產尚有部分附屬於其他建物之增建（告訴人抗告狀語）未經
    執行法院測量，故被告仍未取得所有權云云。然查：
    1.告訴人所指尚有未測量之增建部分，因現已不存在，且原於執行案件中均未進
      行測量，就其位置、構造及面積等事項均付之闕如，僅據其於異議狀及抗告狀
      中概稱：「數十坪部分之增建」（見異議狀）；「尚有十數坪左右」（見抗告
      狀）及「上面有兩層各十坪左右之鐵架屋」（見台灣高等法院八十八年十二月
      二十八日訊問筆錄），則本件除其片面及單一指述外，遍查全卷及前開執行案
      卷並無確切證據供證本件果有如起訴書所載「總面積為五五點一二平方公尺」
      之建築物存在。
    2.雖告訴人提出租賃契約及公證書各乙件為證，並聲請傳訊證人即承租該屋之丙
      ○○到庭證稱：「我是向告訴人租鐵搭的房子〈有屋頂及牆壁〉，該房子和前
      面有牆隔起來，我從後門進出，房子的建材是鐵架及木板，屋頂是塑膠，我十
      年前就搬走了，我後來沒有在回去看過，該房子變成什麼樣子，我不知道，我
      在外面租了房子所以搬走，至於後來有無人住，我不知道。」及「該房子有二
      樓，我擺東西，我走簡單的樓梯上二樓，二樓地板是用木板舖成，我放陶瓷，
      我後來住在一樓。」各等語（見本院九十一年七月三十日訊問筆錄）。然證人
      既僅與告訴人簽約承租至八十三年六月三十日，並自承「十年前」即搬走，則
      自難僅以租約及證人之證詞認定於被告買受前開房地時，該增建之建物仍屬存
      在。
    3.又被告固不諱言所買受之前開不動產，後段有增建，並於點交中經告訴人提出
      異議，嗣經其僱工將之更換為鐵皮屋等情事，然其先後於偵審中辯稱：「於點
      交過程中執行法官要求我們協調，該房子後面尚未賣掉，告訴人仍有產權，要
      求告訴人提出，而告訴人無法提出」及「（問：你拆毀的部分有無查封？有無
      測量並載入拍賣公告？）我不知道。」、「點交時，告訴人才跟法官說，後面
      沒有拍賣到，但是我看拍賣公告，無法確認，後來法官也無法認定是否不屬拍
      賣範圍，無法處理，要我和告訴人協調。」（見本院九十一年十一月十九日審
      判筆錄），是以被告並非精通法律規定或測量技術，其自無法僅由拍賣公告所
      載事項，即可判斷本件尚有部分增建未經測量之事實，且告訴人於執行中亦均
      未提出任何證據對此加以證明。故被告主觀認定已向法院應買而取得本件房屋
      之所有權，並於點交程序完畢（告訴人復撤回對法院裁定駁回其不應點交異議
      之抗告）後，加以修繕改建，亦無悖理之處。
    4.又「非主物之成分，常助主物之效力，而同屬於一人者，為從物」，「主物之
      處分，及於從物」，民法第六八條第一、二項定有明文。是所有人於原有建築
      物之外另行增建者，如增建部分與原有建築物無任何可資區別之標識存在，而
      與之作為一體使用者，因不具構造上及使用上之獨立性，自不得獨立為物權之
      客體，原有建築物所有權範圍因而擴張。倘增建部分於構造上及使用上已具獨
      立性，即為獨立之建築物。苟其常助原有建築物之效用，而交易上無特別習慣
      者，即屬從物，而為抵押權之效力所及。若增建部分已具構造上之獨立性，但
      未具使用上之獨立性而常助原有建築物之效用者，則為附屬物。其使用上既與
      原有建築物成為一體，其所有權應歸於消滅；被附屬之原有建築物所有權範圍
      ，則因二所有權歸於一所有權而擴張。經查：
      (1)本件告訴人所指之增建部分建築物，縱屬存在，且經本院依其指界囑託中壢
        地政事務所重新測量，發覺該部分坐落土地依附圖二所示為廿九點七五平方
        公尺，此有該附圖之測量成果圖可稽。然該部分依告訴人前開所陳既係「附
        屬於」其他已測量之增建部分，且自附圖一與附圖二比較觀察，該部分係緊
        連原經測量之後段房屋，衡情本件告訴人所指所未測量之增建，顯非屬獨立
        之建物，而僅係漏未測得之部分而已，故此顯屬測量人員之疏誤，殊不能僅
        以測量技術上之誤失漏測，而推論漏測之部分竟然原為一獨立之建物。
      (2)又雖告訴人於本院履勘現場時指稱：「後面之鐵架屋是後來才蓋的，屋頂並
        非與原有房屋相連」云云，惟其亦未否認房屋（除屋頂外）結構相連。且經
        證人即當時配合執行點交之警員薛永康、徐俊豪、呂堯文分別於偵審中到庭
        結稱：「當時地上雖有舖設水泥，但不是很平整，有很多一箱一箱的雜物堆
        放該處，當時屋頂是類似木造的建築，空間與樓房一樓是連接在一起」，「
        後面確實有鐵架屋。用塑膠板隔開，直接可看到屋頂是石綿瓦」等語。又證
        人即為被告修繕之李瀛春亦分別於偵審中證稱：「原來為石棉瓦屋頂，下面
        放一些雜物，內有一廚房灶頭，其將之拆掉，石棉瓦用木頭、鐵架支撐，已
        破爛不堪使用，進入時燈也不會亮，後門出去即為防火巷」，「是我改建的
        。改建前系爭物鐵架屋沒有柱子，只有一層樓，屋頂是石綿瓦，我將之全部
        拆去因為當時鐵架太過破舊才會拆去（指石綿瓦），他當時沒立鐵柱，只是
        支撐屋頂，兩邊僅是共同壁」各等語，足徵本件縱有告訴人所指未經測量之
        部分增建房屋存在，亦不可能於構造上及使用上具有獨立性。
      (3)又告訴人固指該後段房屋後方有後門可通，故租予證人丙○○云云，並據蔡
        某證述及有照片在卷可佐。然查，證人李瀛春已證稱該門為防火巷如前，且
        依附圖所示本件相關地號位置，上開增建部分所坐落之三五之六二地號土地
        ，前方已面臨中平路，後方增建坐落部分則分別與三五之六三、三五之二二
        二及三五之二二一號三筆私有土地仳鄰，難認有何通路可言，且無證據可證
        告訴人與鄰地所有權人存有通行權之約定，是尚不能僅有後門或他人容忍通
        行之權宜現狀，即謂該增建部分之建築物因而具有何等獨立性。從而，本件
        告訴人所指未經測量之增建建築物，本應與其他業經測量知其於增建部分係
        相連為一整體之建物，僅屬漏測，完全不具任何構造或使用上之獨立性，故
        顯係本件拍賣不動產之成分而已，自非權利客體，已當然包括移轉於被告，
        告訴人對之無任何主張權利之餘地，至為灼然。
      (4)又縱該增建部分之建築物容有結構上之獨立性可認為前開說明之主建築物附
        屬物，或甚至具有使用上之獨立性，惟其畢具常助主建築物之效用性質，充
        其量僅屬從物，依前開說明及民法之規定，或為主建築物所有權範圍之擴張
        ，或已隨同主建築物一併移轉於被告，亦均非告訴人所有，所指仍無所據。
    5.綜觀本件告訴人既無法舉出確切證據證明確有指遭被告拆毀之建築物存在；縱
      屬存在，該建築物亦無任何證據可證有何結構或效用上之獨立性，而得單獨為
      所有權標的且獨立移轉，致非受本件拍賣效力所及；且本件純屬漏測，就此情
      即便測量及執行人員亦屬均不知情，而分別測繪於成果圖（附圖一）及記載於
      拍賣公告之附表內（附表），則僅查看拍賣公告並據以向法院投標買受本件不
      動產之被告更無從得知，則其得標買售並經法院點交後對之縱加修繕改建，亦
      無任何毀損他人建築物之犯意，殊屬明確，自不得以該罪相繩。
    6.是公訴人僅以告訴人雖無法提出權狀，然此係違章建築本質之當然結果，不得
      作為交易之客體，遽認該違建部分既尚未賣掉（應指測量並載明於拍賣公告）
      ，自無法提出權狀，但仍不失得作為交易之客體，該違建部分既尚未賣掉，自
      不能因告訴人無法提出此部份權狀即認違章搭蓋之一、二樓部分（總面積為五
      五點一二平方公尺）為查封效力所及云云，顯然未對本件增建之性質及權利之
      歸屬深予勾稽，率論被告所為係毀損他人建築物，未免速斷。
  (三)末查，告訴人乙○○於本院已自承該增建部分未經測量（即漏測）其早已知情，
    稱：「（問：當時發現有部分未測量到，有無請求法院補行測量？）我一開始就
    知道有部分未測量，只是我不講。」（見本院審判筆錄）等語，且其於查封及測
    量期日盡皆在場，且查封通知、鑑價結果及歷次拍賣公告均送達予其收受，胥有
    送達證書在卷可稽，則其自查封乃至於拍定其間長達壹年有餘之期間內，均對其
    所明知之前開錯誤情況置於不理，甚至於本件拍定之後仍氣定神閒，迨執行法院
    欲執行點交時，始陡起爭執，致釀本件窘況。雖不得謂非測量或執行人員之疏，
    但其顯然難辭其咎。又其堅稱：「我認為法院沒有查封的部分就是不能賣」及「
    我並沒有義務告訴法院我哪裡還有財產」云云，然其為債務人，且與其相關之強
    制執行案件於本院執行處即達八件（分別為債務人即債權人）之多，足徵其態度
    顯有可議。是依告訴人前開隱匿測量錯誤之情狀以觀，倘率認信憑法院拍賣公告
    依法投標買受不動產之被告竟得科以毀損他人建築物之罪責，自顯無斯理。無論
    如何，本件全部不動產（包括已測量及未測量之增建部分）如上述均已依法移轉
    於被告所有，自非告訴人所得置喙，縱該部分因漏未測量及鑑定價格而使被告得
    有若何之利益（按因屬違建有隨時遭行政機關拆除之危險），亦屬民事問題，與
    本件刑事罪名之成立概不相涉。
  (四)茲本案調查之途徑已窮，公訴人所指跡證在訴訟上之證明，尚存有合理之懷疑，
    而未達於確信為真實之程度，自不能以推測或擬制之方法，以為裁判之基礎。
六、綜上所述，本件公訴人所指遭被告拆毀之房屋尚無證據可證果係存在，縱然存在
    ，亦無證據足證係具獨立之結構或效用，故僅屬經測量拍定之其他增建或主建物
    之成分無疑，並已包括移轉於被告所有，自不合刑法第三百五十三條第一項毀損
    建築物罪須「他人」建築物之構成要件，即難成立該項罪名。本件僅屬民事糾紛
    ，應循民事途徑解決。此外又查無其他積極證據，足認被告確有公訴人所指之犯
    行，其犯罪尚屬不能證明，依法應諭知無罪之判決，以昭鄭重。
據上論斷，應依刑事訴訟法第三百零一條第一項，判決如主文。
本案經檢察官張尹敏到庭執行職務。
中      華      民      國    九十一    年     十一     月    二十九    日
                                臺灣桃園地方法院刑事第五庭
                                  法      官    江  德  民
右正本證明與原本無異。
如不服本判決，應於判決送達後十日內，向本院提出上訴狀。
                                  法院書記官    常  毓  生
中      華      民      國    九十一    年     十一     月    二十九    日
